【裁判字號】    98,上,467
【裁判日期】    990706
【裁判案由】    損害賠償
【裁判全文】
臺灣高等法院民事判決                   98年度上字第467號
上  訴  人  乙○○
訴訟代理人  鄭錦堂律師
            李保祿律師
被 上訴 人  聯邦建築經理股份有限公司
法定代理人  甲○○
訴訟代理人  陳錦隆律師
複  代理人  黃雪鳳律師
上列當事人間請求損害賠償事件，上訴人對於中華民國98年4月
8日臺灣臺北地方法院96年度重訴字第1596號第一審判決提起上
訴，本院於99年6月22日言詞辯論終結，判決如下：
    主  文
原判決關於駁回上訴人後開第2項之訴及其假執行之聲請，暨該
部分訴訟費用之裁判均廢棄。
被上訴人應給付上訴人新台幣貳佰玖拾陸萬仟壹佰伍拾柒元，
及自民國96年10月31日起至清償日止，按週年利率5%計付利息。
第一（除確定部分外）、二審訴訟費用，由被上訴人負擔。
本判決所命之給付，於上訴人以新台幣玖拾玖萬元為被上訴人預
供擔保後得假執行，但被上訴人如以新台幣貳佰玖拾陸萬仟壹
佰伍拾柒元為上訴人預供擔保，得免為假執行。
    事實及理由
一、上訴人主張：兩造於民國96年2月15日簽訂買賣契約（下稱
    系爭契約），由伊以總價新臺幣（下同）6億4千5百萬元（
    每平方公尺單價約為2萬8,741.82元）向被上訴人買受坐落
    桃園縣桃園市○○段765等地號計23筆，面積共計22,441.16
    平方公尺土地（下稱系爭土地）。依系爭契約第6條3項約定
    ：「賣方（即被上訴人）保證本約標的產權清楚，或有設定
    他項權利或債務糾紛等情事，賣方應負責理清。」詎經桃園
    縣桃園地政事務所土地複丈結果，發現系爭土地之桃園市○
    ○段1169之6地號其中2.28平方公尺土地、同段1179之2地號
    其中203.91平方公尺土地，即如原判決附圖所示Ａ、C部分
    共計206.19平方公尺，係位於公眾通行之桃園市○○街道內
    ，有公用地役權存在，此與系爭土地依約擬出售為建地有異
    ，被上訴人既已違約，應負債務不履行或買賣契約之瑕疵擔
    保責任，伊自得請求損害賠償等語。爰求為命：被上訴人給
    付592萬6275元及加付自起訴狀繕本送達翌日起法定遲延利
    息之判決（原審為上訴人敗訴判決）。上訴聲明：(一)原判決
    關於駁回上訴人後開第2項之訴及其假執行之聲請均廢棄。
    (二)上開廢棄部分，被上訴人應給付上訴人296萬3157元及自
    起訴狀繕本送達翌日起至清償日止，按年息5％計算之利息
    。(三)願供擔保請准宣告假執行。
二、被上訴人則以：系爭土地並無公用地役權存在，雖有部分土
    地被使用為道路，惟依系爭契約第6條2項約定：「本約買賣
    標的現況已為買方（即上訴人）所知悉，雙方同意依約定現
    況點交，且自產權過戶完成之日起，買賣標的之危險負擔移
    轉予買方，賣方並同時免除其瑕疵擔保責任。」上訴人於簽
    約時已知悉買賣標的物之現況，並同意以現況點交，則伊於
    所有權移轉後，即已免除瑕疵擔保責任，且系爭土地係伊購
    自訴外人臺灣金聯資產管理股份有限公司，伊於買賣時並不
    知悉有既成道路存在等語，資為抗辯。答辯聲明：上訴駁回
    。如受不利之判決，願供擔保請准宣告免假執行。
三、上訴人主張其向被上訴人買受之系爭土地內，部分土地即位
    於桃園市○○街道路內之既成巷道如原判決附圖所示Ａ、C
    部分有公用地役權存在，與依約擬出售者為建地不符，被上
    訴人顯已違約，應負債務不履行、瑕疵擔保責任等情，業據
    提出系爭買賣契約書、照片4張為證（原審卷第7-19，125-1
    26頁），並經原審囑託桃園縣桃園地政事務所勘測屬實，有
    土地複丈結果圖可稽（原審卷第127-128頁）；被上訴人雖
    否認有公用地役權存在；惟按公用地役權乃私有土地而具有
    公共用物性質之法律關係。既成道路成立公用地役關係，首
    須為不特定之公眾通行所必要，而非僅為通行之便利或省時
    ；其次，於公眾通行之初，土地所有權人並無阻止之情事；
    其三，須經歷之年代久遠而未曾中斷，所謂年代久遠雖不必
    限定其期間，但仍應以時日長久，一般人無復記憶其確實之
    起始，僅能知其梗概為必要。此有大法官會議釋字第400解
    釋理由書可資參照。經查桃園縣政府90年11月20日公告「桃
    園縣建築管理自治條例」第4條第1項第1款所稱「現有巷道
    」為「公眾通行，具有公用地役關係之巷道」，於該條例公
    告前，桃園縣政府指定建築線係依「台灣省建築管理規則」
    第4條第1項第1款所稱「現有巷道」，亦為「公眾通行，具
    有公用地役關係之巷道」，此有桃園縣政府97年2月12日府
    城行字第0970044277號函在卷可稽（原審卷第41、43、46頁
    ）。又「台灣省建築管理規則」第4條第2項及「桃園縣建築
    管理自治條例」第4條第2項固均規定：前項第1款所稱公眾
    通行之巷道應由縣市主管機關（同上條例則由城鄉發展局）
    就其寬度、使用性質、使用期間、通行情形及公益上需要認
    定之（原審卷第44、46頁）。然桃園縣政府就民眾申請建築
    線指定時，關於是否具公眾通行之現有巷道認定，均係依據
    內政部頒訂範本辦理之建築線指定圖，申請人除應檢附地籍
    套繪圖及現況圖（經測量技師簽證負責之實測圖）、公用地
    役權存在之道路之切結書等（倘若發生任何糾紛，應由所有
    權人負責），始予以書面指定建築線，並未逕予認定等情，
    有桃園縣政府97年5月20日府城行字第0970158581號函、97
    年8月11日府城行字第0970259693號函覆原審在案（見原審
    卷第83、100頁）。是桃園縣政府雖未直接認定公用地役權
    ；惟依桃園縣政府檢附訴外人李海於78年10月26日申請建築
    線指定時，所出具之申請書、桃園市公所函（證明）、切結
    書、建築師測繪「現況配置圖」等資料之形式觀之（見原審
    卷第100-105頁），可見78年間已有公眾通行之現有巷道即
    裕和街，經本院將上揭桃園縣政府97年8月11日函附件即建
    築師測繪「現況配置圖」，函請桃園縣桃園地政事務所查明
    與裕和街現況是否相符，與該所土地複丈結果圖即原判決附
    圖所示Ａ、C部分是否相符，據該所函覆：本所土地複丈結
    果圖所示Ａ、C部分土地與「現況配置圖」套繪結果，上開
    編號土地係坐落「現況配置圖」所繪黃色部分內；「現況配
    置圖」所繪黃色部分與桃園市○○街現況是相同等旨，有桃
    園縣桃園地政事務所函在卷可稽（見本院卷第66頁），足見
    桃園市○○街現況於78年間已供公眾通行無疑。又桃園市○
    ○街並非都市○○道路，有桃園縣政府函可憑（見本院卷第
    46頁），再者，桃園市○○街現為桃園市○○○○○道路，
    惟並非桃園市公所徵收開闢之道路，現為開放供公眾通行之
    道路，市公所並無歷年道路現況實測圖。此亦有桃園市公所
    函2件可考（見本院卷第68-69頁）。參酌李海於78年10月26
    日申請建築線指定時所出具之桃園市公所函（證明）亦載：
    為本市○○路1300巷水溝加蓋係拓寬「原巷道寬度」供道路
    通行使用無誤等旨，而該中山路1300巷水溝加蓋位置對照李
    海建築師測繪「現況配置圖」，亦係位於現行桃園市○○街
    上，可明78年前即已為既有巷道，否則桃園縣政府當不致憑
    以指定建築線。綜上以觀，桃園市○○街即原判決附圖所示
    Ａ、C部分為供不特定之公眾通行之道路，且桃園市公所於
    未徵收前，即曾拓寬「原巷道寬度」施設水溝加蓋；又年代
    久遠政府亦已無可考，堪認有公用地役權存在。上訴人前詞
    主張，應屬可採。
四、按出賣人應擔保第三人就買賣之標的物，對於買受人不得主
    張任何權利，民法第349條定有明文，上訴人買受之原判決
    附圖所示Ａ、C部分，既有公用地役關係存在，上訴人對該
    部分土地即已無從自由使用收益，自屬買賣標的之權利瑕疵
    。又出賣人不履行第348條至第351條所定之義務者，買受人
    得依關於債務不履行之規定，行使其權利。民法353條亦有
    明文。本件被上訴人所出售之土地中計206.19平方公尺有公
    用地役權存在，則上訴人依前揭法條所示，自得依關於債務
    不履行之規定對被上訴人主張權利。而被上訴人所交付有公
    用地役權存在之土地，屬不完全給付，且此公用地役權存在
    之事實，被上訴人自無可能排除，則此部分之給付，依民法
    第227條不完全給付之規定，再適用民法第226條給付不能之
    規定，上訴人自得依法請求賠償。如原判決附圖所示Ａ、C
    部分土地經囑託台北市建築師公會鑑定，認定如原判決附圖
    所示Ａ部分土地減損價值3萬2766元，如原判決附圖所示C部
    分土地減損價值293萬0391元，上訴人共受有296萬3157元之
    損失，此有兩造所不爭之鑑定書在卷可參。上訴人主張受有
    296萬3157元之損失，應屬有據。被上訴人雖辯稱：上訴人
    已將土地轉售他人，並未損失云云，並據提出該二筆土地登
    記謄本為證。然查兩造買賣土地共計22,441.16平方公尺，
    價金為6億4千5百萬元，每平方公尺單價約為2萬8,741.82元
    ；而上訴人以第三人盛橋企業有限公司名義轉售他人時，同
    段1179之2地號（即原判決附圖所示C所在）整筆土地面積23
    8.33平方公尺，其售價為160萬元，每平方公尺單價約僅為6
    713元，（見本院卷第118-119頁），相較於系爭買賣契約單
    價約為2萬8,741元，其損失程度尤甚於台北市建築師公會所
    研判減損比例50%。被上訴人所辯，應無足取。
五、被上訴人另辯稱：上訴人已依約按現狀點交，且免除瑕疵擔
    保責任云云，並據提出點交確認書為證。惟該點交確認書僅
    略載：立書人依系爭買賣契約第5條2項約定就系爭買賣標的
    取得所有權，現買賣標的已依上開契約第6條約定完成點交
    ，標的之危險負擔已移轉於立書人，貴公司同時免除瑕疵擔
    保責任等旨（見本院卷第143頁）。然觀之系爭買賣契約第5
    條2項係約定本件產權登記買方得指定第三人為登記名義人
    。系爭買賣契約第6條2項雖約定：「本約買賣標的現況已為
    買方（即上訴人）所知悉，雙方同意依約定現況點交，且自
    產權過戶完成之日起，買賣標的之危險負擔移轉予買方，賣
    方並同時免除其瑕疵擔保責任。」然其第6條3項亦明定：「
    賣方（即被上訴人）保證本約標的產權清楚，或有設定他項
    權利或債務糾紛等情事，賣方應負責理清。」足見系爭買賣
    契約固特別約定自產權過戶完成之日起，賣方免除瑕疵擔保
    責任。但若有非可以產權登記之外觀得知之瑕疵，賣方仍應
    負保證之責。本件上揭2筆土地既有公用地役權存在，然本
    件上揭2筆土地之登記謄本並無此項登記（見本院卷第112-1
    15頁），自非上訴人從產權登記資料之外觀所可得知，又系
    爭買賣契約簽定時亦未辨理鑑界測量，為兩造所不爭（見本
    院卷第145頁）；況被上訴人於原審亦自陳：「並不知悉系
    爭土地尚有部分土地因存有原告主張公用地役權而位於圍牆
    外之裕和街上」等語（原審卷第82頁背面），即被上訴人亦
    不知有公用地役權存在，何能僅因契約約定現況點交，即不
    負權利之瑕疵擔保責任？被上訴人前辭所辯，亦非可取。
六、綜上所述，上訴人本於民法第353條規定，請求被上訴人給
    付上訴人296萬3157元及自96年10月31日即起訴狀繕本送達
    翌日起至清償日止，按年息5％計算之利息，為有理由，應
    予准許。兩造分別陳明願供擔保為准、免假執行之宣告，經
    核於法並無不合，爰分別酌定相當擔保金額准許之。原審就
    此許部分，為上訴敗訴之判決，並駁回其假執行之聲請，自
    有未洽，上訴論旨指摘原判決此部分不當，求予廢棄改判，
    為有理由，爰由本院予以廢棄改判如主文第2項所示，並依
    聲請為附條件之准、免假執行之宣告。
七、本件事證已臻明確，兩造其餘攻擊防禦及未經援用之證據，
    經審酌後核與判決結果不生影響，爰不一一論述，附此敘明
    。
八、據上論結，本件上訴為有理由，依民事訴訟法第450條、第
    78條、第463條、第390條第2項、第392條第2項，判決如主
    文。
中    華    民    國    99    年    7    月    6    日
                  民事第十庭
                        審判長法  官  黃豐澤
                              法  官  林麗玲
                              法  官  吳謀焰
正本係照原本作成。
如不服本判決，應於收受送達後20日內向本院提出上訴書狀，其
未表明上訴理由者，應於提出上訴後20日內向本院補提理由書狀
（均須按他造當事人之人數附繕本）上訴時應提出委任律師或具
有律師資格之人之委任狀；委任有律師資格者，另應附具律師資
格證書及釋明委任人與受任人有民事訴訟法第466條之1第1項但
書或第2項（詳附註）所定關係之釋明文書影本。如委任律師提
起上訴者，應一併繳納上訴審裁判費。
中    華    民    國    99    年    7     月    6     日
                              書記官  鄭淑昀
附註：
民事訴訟法第466條之1（第1項、第2項）：
對於第二審判決上訴，上訴人應委任律師為訴訟代理人。但上訴
人或其他法定代理人具有律師資格者，不在此限。
上訴人之配偶、三親等內之血親、二親等內之姻親，或上訴人為
法人、中央或地方機關時，其所屬專任人員具有律師資格並經法
院認為適當者，亦得為第三審訴訟代理人。

司法院資訊處製作；財團法人民間司法改革基金會備份。
